臺灣高等法院民事判決　　　　　　　　 93年度上易字第926號
上　訴　人　乙○○
被上訴　人　甲○○
上列當事人間請求損害賠償事件，上訴人對於中華民國九十三年
八月六日臺灣臺北地方法院九十三年度訴字第二０七九號第一審
判決，提起上訴，本院於中華民國九十四年一月四日言詞辯論終
結，判決如下：
    主  文
上訴駁回。
第二審訴訟費用由上訴人負擔。
    事實及理由
一、被上訴人未於言詞辯論期日到場，核無民事訴訟法第三百八
    十六條所列各款情形，應依上訴人之聲請，由其一造辯論而
    為判決，先予敘明。
二、上訴人主張：被上訴人係臺灣臺北地方法院檢察署（以下稱
    「臺北地檢署」）呂股書記官，分別於民國九十年十月十一
    日及九十一年一月二十四日，於辦理訴外人黃丁風誣告上訴
    人妨害名譽案件（台北地檢署九十年度他字第四二○一號、
    九十年度偵字第二三五二六號）紀錄業務之際，連續偽造內
    容為：「被告（指本件上訴人乙○○）手持書寫惡律師黃丁
    風之書面供媒體拍攝」等不實偵訊筆錄，致偵查檢察官據以
    上訴人有妨害名譽罪嫌，將上訴人提起公訴。惟於原審法院
    刑事庭審判中，經勘驗錄影帶後，認定上訴人並未手持書寫
    「惡律師黃丁風」文字之書面，供媒體拍攝，本院刑事庭再
    度勘驗上開錄影帶，亦同此認定，而為無罪之判決。是以被
    上訴人確有偽造本件偵查筆錄之情形，使上訴人遭受檢察官
    以誹謗罪，提起公訴，致其名譽及信用受有損害，爰依侵權
    行為之法律關係請求被上訴人賠償精神慰撫金新臺幣（下同
    ）六十萬元等語。
三、被上訴人則以：被上訴人於台北地檢署偵辦九十年度他字第
    四二○一號上訴人被訴妨害名譽案件時，檢察官勘驗告訴人
    黃丁風提供之三立新聞臺（SETN）之新聞錄影帶，由該錄影
    帶內容顯示，上訴人手持中華民國車輛交通事故鑑定技術研
    究學會簡介（以下稱「簡介」），該文件右上角以紅筆標示
    「惡律師黃丁風」等字樣，現場並有新聞媒體，以近距離方
    式拍攝，由於新聞影片之第一畫面，係上訴人手持簡介、第
    二畫面，則轉知簡介正面書有「惡律師黃丁風提出」等字樣
    ，第三畫面，再轉至上訴人手持簡介之姿勢，上開連續畫面
    ，客觀上足以認定該書有「惡律師黃丁風提出」等字樣之簡
    介，係上訴人提出供媒體拍攝，是以，被上訴人於九十年十
    月十一日當庭依檢察官之訊問記明筆錄，並無任何匿飾增減
    。又被上訴人於九十一年一月二十四日，在台北地檢署九十
    年度偵字第二三五二六號上訴人被訴妨害名譽偵查庭訊問時
    供稱：「這個紙是我拿給記者看。．．．有啊！拿給記者看
    啊．．．」等語，且上訴人亦當庭頻頻表示：「惡就是惡啊
    ！他就是非常邪惡！」等語，此參以當日庭訊錄音帶譯文內
    容自明。故被上訴人當時於筆錄記載上訴人供述之「我在法
    院拿書寫惡律師黃丁風的紙給記者看」等語，並未假造上訴
    人供述，亦無任何不實之處。至上訴人被訴妨害黃丁風律師
    名譽一案，經臺灣高等法院九十二年度易上字第三二六五號
    刑事判決，判決上訴人無罪，該案審理法官勘驗上開錄影帶
    後認定：「．．．畫面再轉至簡介正面書有『惡律師黃丁風
    提出』等字樣，被上訴人（即本件上訴人）當事人在後面，
    手中並無此簡介．．．」，似認定並非上訴人『手持』書有
    『惡律師黃丁風提出』字樣之簡介供媒體拍攝。然法官、檢
    察官所為之勘驗，係指透過其感官知覺對犯罪相關之人地物
    之調查方法，以釐清犯罪事實，由此可知，法官或檢察官之
    勘驗，係透過觀看錄影帶，綜合畫面顯示的各種狀況以認定
    犯罪事實，不得僅依勘驗主體及結論之不同，率爾判斷其中
    一勘驗結論錯誤。被上訴人僅依法執行書記官製作筆錄之職
    務，對犯罪事實並無認定權利，筆錄之記載係當庭勘驗之結
    論及依上訴人庭訊內容所製成，並非由被上訴人主觀所為，
    是以，被上訴人並無任何故意或過失可言。又被上訴人製作
    筆錄之行為無法拘束檢察官是否起訴之心證，故縱認上訴人
    因檢察官之起訴，致其名譽受有損害，亦與被上訴人製作筆
    錄之行為無相當因果關係，況上訴人經法院判決無罪確定，
    難謂有何損害可言等語，資為抗辯。
四、原審為上訴人敗訴之判決，上訴人提起上訴，補陳略以：被
    上訴人於九十年十月十一日製作筆錄時，記載勘驗錄影帶之
    結果時，所載「被告手持書寫惡律師黃丁風的文字供媒體拍
    攝」，與錄影帶之內容不符，顯有匿飾刪減之情事。又被上
    訴人稱上訴人於偵查庭訊時，自承將書有惡律師黃丁風字樣
    之紙，供媒體拍照之情事，顯與事實不符。九十一年一月二
    十四日筆錄記載，上訴人於法院拿「書寫惡律師黃丁風」之
    紙給記者看，亦有不實。從而，被上訴人答辯及原審判決認
    定並無偽造不實之情事，顯有錯誤。本件前後兩次筆錄，確
    有不符之情事。被上訴人固無法左右檢察官之是否起訴，但
    檢察官之起訴書，係依據被上訴人所記載不實之訊問筆錄而
    來，被上訴人仍是加害人。上訴人之受侵害，係被上訴人之
    不實記載所造成，故有相當因果關係。本件歷經一、二審判
    決，法院之法官、書記官、執達員、判決書登載於網路上，
    亦有他人所閱覽，顯已有第三人知悉之情事，上訴人名譽已
    受有損害。而上訴人從事二、三十年之專業代書，又為中華
    民國砂石車禍受害者關懷協會理事長，亦屬社運之負責人，
    身分地位亦為崇高，然名譽被妨害，受損不可不謂重大。故
    上訴人估算損害為一百二十萬元，實際請求賠償金額六十萬
    元，爰求為判決如其聲明等語。被上訴人則具狀補陳略以：
    被上訴人係依法執行製作筆錄公務，並依照檢察官指示記載
    勘驗結果，並無任何增刪匿飾之情事，況上訴人亦自承已於
    上開筆錄中簽名，足見其於勘驗當時，對於被上訴人所製作
    之筆錄內容並無任何異議，故被上訴人僅單純依書記官職權
    ，於筆錄上記載檢察官就本案相關證據及訊問後之認定，並
    未有任何主觀價值判斷之餘地，即無任何故意或過失侵害上
    訴人名譽之可言等語。
五、本件上訴人主張，被上訴人係台北地檢署呂股書記官，分別
    於民國九十年十月十一日及九十一年一月二十四日，於辦理
    訴外人黃丁風告訴上訴人妨害名譽案件（台北地檢署九十年
    度他字第四二○一號、九十年度偵字第二三五二六號）擔任
    紀錄業務等情，為被上訴人所不爭，並有上訴人所提出之訊
    問筆錄可稽，堪信為真實。至於上訴人主張因被上訴人於訊
    問筆錄為不實之記載，致上訴人被檢察官據以涉有妨害名譽
    罪嫌，將上訴人提起公訴。被上訴人涉有刑法第二百十三條
    偽造文書罪嫌，使上訴人之名譽及信用受有損害云云，則為
    被上訴人所否認，並以前揭情詞置辯。故本件首應審究者，
    為被上訴人於制作訊問筆錄時，有無故意或因過失為不實之
    記載？書記官所制作之筆錄，與事實或當事人陳述不符，是
    否損害上訴人之名譽及信用？茲分述於次：
  (一)按刑法第二百十三條之登載不實罪，以公務員所登載不實之
    事項出於明知為前提要件，所謂明知，係指直接故意而言，
    若為間接故意或過失，均難繩以該條之罪（最高法院四十六
    年台上字第三七七號判例參照）。次按當事人主張有利於己
    之事實者，就其事實有舉證之責任。其因侵權行為所生之損
    害賠償請求權，以行為人有故意或過失不法侵害他人之權利
    為成立要件；倘行為人否認有故意或過失，即應由請求人就
    此利己之事實舉證證明；若請求人先不能舉證以證實自己主
    張之事實為真實，則行為人就其抗辯事實即令不能舉證，或
    所舉證據尚有疵累，亦應駁回請求人之請求，此觀民事訴訟
    法第二百七十七條前段規定及最高法院十七年上字第九一七
    號判例即明。經查：上訴人主張被上訴人於九十一年十月十
    一日所製作之九十年度偵字第二三五二六號及九十一年一月
    二十四日制作九十年度偵字第二三五二六號妨害名譽案件訊
    問筆錄，記載：．．．被告（指上訴人）手持書寫惡律師黃
    丁風的文字供媒體拍攝．．．等情，縱使與事實不符，揆諸
    前揭說明，上訴人就該不實之記載係出於被上訴人之故意或
    過失，自應負舉證責任。按訊問被告，應全程連續錄音；必
    要時，並應全程連續錄影。但有急迫情況且經記明筆錄者，
    不在此限。筆錄內所載之被告陳述與錄音或錄影之內容不符
    者，除有前項但書情形外，其不符之部分，不得作為證據。
    再，訊問被告、自訴人、證人、鑑定人及通譯，應當場制作
    筆錄，記載下列事項：一對於受訊問人之訊問及其陳述。二
    證人、鑑定人或通譯如未具結者，其事由。三訊問之年、月
    、日及處所。又，前項筆錄應向受訊問人朗讀或令其閱覽，
    詢以記載有無錯誤。受訊問人請求將記載增、刪、變更者，
    應將其陳述附記於筆錄。筆錄應命受訊問人緊接其記載之末
    行簽名、蓋章或按指印。刑事訴訟法第一百條之一第一、二
    項，第四十一條，分別定有明文。是就上開規定觀之，筆錄
    內所載之被告陳述與錄音或錄影之內容不符者，除有急迫情
    形外，其不符之部分，不得作為證據。且筆錄應向受訊問人
    朗讀或令其閱覽，詢以記載有無錯誤。受訊問人如請求將記
    載增、刪、變更者，應將其陳述附記於筆錄。最後，筆錄應
    命受訊問人緊接其記載之末行簽名、蓋章或按指印。書記官
    故意制作「不得作為證據」之筆錄，實難想像；若其因過失
    ，致其所制作之筆錄有「被告陳述與錄音或錄影之內容不符
    」之情形，於向受訊問人朗讀或令其閱覽，詢以記載有無錯
    誤時，受訊問人尚得請求將記載增、刪、變更，並附記於筆
    錄。經受訊問人確認無誤後，受訊問人並緊接其記載之末行
    簽名、蓋章或按指印，筆錄之制作始告完成。本件訊問筆錄
    係依上開程序制作完成，業經上訴人簽名，有系爭筆錄可稽
    。上訴人就其主張之事實，並未舉證證明，空言主張縱使被
    上訴人沒有故意，至少亦有過失云云，即非可取。
  (二)再按錄影帶所錄取之畫面，全憑機械力拍攝，未經人為操作
    ，未伴有人之主觀意見在內，自有證據能力。法院如以之為
    物證，亦即以該錄影帶之存在或形態為證據資料，其調查證
    據之方法，固應依刑事訴訟法第一百六十五條之一之規定，
    提示該錄影帶，命被告辨認；如係以該錄影帶錄取之畫面為
    證據資料，而該等畫面業經檢察官或法院實施勘驗，製成勘
    驗筆錄，則該筆錄係屬書證，若其筆錄內所載之被告陳述與
    錄音或錄影之內容不符者，除有急迫情形外，其不符之部分
    ，不得作為證據，有如前述。換言之，若其筆錄內所載之被
    告陳述，與錄音或錄影之內容不符者，自應以錄音或錄影之
    內容為準，是不論訊問筆錄記載內容，是否有與事實不符之
    情形，已難謂對上訴人造成名譽或信用上之損害。何況，原
    訊問筆錄經書記官交上訴人閱覽，承認無訛後，經上訴人緊
    接於記載之末行簽名，上訴人就該訊問筆錄並未請求更正或
    增刪，附記於筆錄，為上訴人所不爭，並有其所提訊問筆錄
    可稽。嗣上訴人告訴被上訴人涉有偽造文書罪嫌（九十二年
    度偵字第八一七九號），經檢察官偵查後，認為「被告（指
    被上訴人）乃本於當庭所見所聞者為詳實記錄，未有矯飾竄
    改，自無偽造文書罪責可言。」，為不起訴處分；上訴人聲
    請再議，亦經台灣高等法院檢察署檢察官駁回，有九十二年
    度偵字第八一七九號不起訴處分書，及九十二年度聲議字第
    四三一三號處分書可稽。檢察官就上訴人所涉誹謗案件（九
    十年度偵字第二三五二六號），提起公訴後，上訴人始主張
    被上訴人所制作之訊問筆錄虛偽不實，攻擊被上訴人偽造訊
    問筆錄云云，不得謂為有理由。是被上訴人辯稱其依法制作
    訊問筆錄，並無不實之記載，亦不生損害於上訴人之名譽及
    信用等語，即有可取。
  (三)復按侵權行為損害賠償之債，須損害之發生與加害人之故意
    或過失加害行為間有相當因果關係，始能成立。所謂相當因
    果關係，係以行為人之行為所造成之客觀存在事實，依經驗
    法則，可認通常均可能發生同樣損害之結果而言；如有此同
    一條件存在，通常不必皆發生此損害之結果，則該條件與結
    果並不相當，即無相當因果關係；不能僅以行為人就其行為
    有故意過失，即認該行為與損害間有相當因果關係。而檢察
    官提起公訴，係依偵查所得之證據，足認被告有犯罪嫌疑，
    為其認定標準（刑事訴訟法第二百五十一條參照），並非以
    訊問筆錄即自白為唯一之論據（刑事訴訟法第一百五十六條
    第二項參照）。是上訴人被訴誹謗案件，經檢察官提起公訴
    ，非以訊問筆錄為唯一之證據。本院刑事判決雖稱「偵查中
    公訴人當庭勘驗上開錄影帶後認『被告手持書寫『惡律師黃
    丁風』等文字供媒體拍攝』云云，顯與事實不符」，惟經本
    院刑事庭當庭勘驗結果：亦認為「從畫面上來看，記有『惡
    律師黃丁風』紙張，並不是被告持有拿給記者拍照，當時被
    告在紙張後面接受記者採訪」，「持該簡介封面（指『惡律
    師黃丁風』）讓記者拍攝之人應係證人程秀琴」等語，有本
    院九十二年度上易字第三二六五號刑事判決及九十二年十二
    月二十五日勘驗筆錄（見原審卷第二十及七二頁）可稽。換
    言之，雖非被告即上訴人手持書寫『惡律師黃丁風』等文字
    供媒體拍攝，但上訴人當時係在紙張後面接受記者採訪，致
    非仔細辨認，不易確認究竟是何人手持書寫『惡律師黃丁風
    』之紙張，致偵查中之筆錄有此記載，難謂有何故意或過失
    ，至為顯然。從而，縱使偵查中所勘驗錄影帶之記載，因對
    在場之人指認不明，致記載其手持紙張之人與錄影帶不符，
    亦應以錄影帶為準，並得再次勘驗，自不生損害問題。被上
    訴人辯稱，其所制作之訊問筆錄，與上訴人所謂之損害，並
    無相當因果關係等語，核屬可取。
六、綜上所述，上訴人主張，為不足採，被上訴人抗辯，尚屬可
    信。是則，上訴人執此主張被上訴人應負侵權行為的損害賠
    償云云，自屬無據。從而，上訴人主張本於侵權行為之法律
    關係，請求被上訴人給付六十萬元及法定遲延利息，為無理
    由，不應准許。其假執行之聲請亦失所附麗，應併予駁回。
    原審為上訴人敗訴之判決，及駁回其假執行之聲請，並無不
    合。上訴意旨指摘原判決不當，求予廢棄改判，為無理由，
    應予駁回。
七、本件事證已臻明確，兩造其餘之陳述及攻擊防禦方法，經審
    酌核與判決結果不生影響，不再一一論述，併予敘明。
據上論結，本件上訴為無理由，依民事訴訟法第四百六十三條、
第三百八十五條第一項前段、第四百四十九條第一項、第七十八
條，判決如主文。
中　　華　　民　　國　　94　　年　　1 　　月　　18　　日
　　　　　　　　　民事第九庭審判長法　官  吳景源
　　　　　　　　　　　　　        法　官  滕允潔
　　　　　　　　　　　　　        法　官  連正義
正本係照原本作成。
不得上訴。
中　　華　　民　　國　　94　　年　　1 　　月　　19　　日
　　　　　　　　　　　　　　　　　書記官  張永中
